---
title: "Proyección Remesas"
author: "Subgerencia de Estudios y Programación Macroeconómica"
date: "Febrero, 2025"
output:
  ioslides_presentation: default

---


```{r, setup, include=FALSE}
# Directorio
rm(list = ls())
graphics.off()
gc()
cat('\014')

dir <- "C:/Users/andre/OneDrive/Documentos/Remesas/Proyecci-n-Remesas/docs"
setwd(dir)
knitr::opts_knit$set(root.dir = dir)
getwd()
```

```{r cleaning, include=FALSE}

# Paleta de colores BCE
coloresBCE <- c('#1E4976FF', '#5FA3BFFF', '#EFCB68FF', '#BBBE64FF', '#E5825EFF','#EF936CFF', 
                '#C5DAF0', '#8CB6E2')

# Librerías
pacman::p_load(tidyverse, dplyr, readxl, ggplot2, openxlsx, forecast, xts, urca, tseries, zoo, ggplot, vars, highcharter)

# Fuente Gotham: 
windowsFonts(
  Gotham = windowsFont("Gotham")
)


# Importar la base de datos
df <- read_excel("C:/Users/andre/OneDrive/Documentos/Remesas/Proyecci-n-Remesas/datos/Datos remesas.xlsx", sheet = "Datos")

# Última observación de remesas
first_na   <- which(is.na(df$REM_REC))[1]
last_value <- first_na - 1
fecha_ppr  <- df$Fecha[first_na]
# Modificar fecha a formato yearqtr
df$Fecha <- as.yearqtr(df$Fecha, format = "%Y-%m-%d")

# Primer trimestre de proyección:
first_quart_fc <- df$Fecha[first_na]


variables <- c("REM_REC", "PIBN_ECU", "MCNN", "GCFHN", "PIBR_ECU", "GCFHR", "MBCONS")

for (var in variables) {
  var_namet4 <- paste0(var, "_t4")
  df[[var_namet4]] <- (df[[var]]/lag(df[[var]], 4)-1)*100
  
  var_namet1 <- paste0(var, "_t1")
  df[[var_namet1]] <- (df[[var]]/lag(df[[var]], 1)-1)*100
}

# Configuración general del tema
theme_set(
  theme_bw(base_family = "Gotham") +
    theme(
      panel.grid.major = element_blank(),
      panel.grid.minor = element_blank(),
      plot.title = element_text(face = "bold"), 
      axis.text.x = element_text(angle = 270, hjust = 1), 
      axis.title.x = element_blank(),
      axis.title.y = element_blank()
    )
)


```

## Contenidos

<div class="black">
1) Evolución remesas
2) Evolución principales variables exógenas
3) Resultados modelo
</div>

# Evolución remesas

## Remesas trimestral en millones

```{r echo=FALSE, message=FALSE, warning=FALSE}
mill_tri <- ggplot(data = df[1:last_value, ], aes(x = Fecha, y = REM_REC)) +
  geom_line(size = 0.75) +
  scale_x_yearqtr(format = "%Y-Q%q", 
                  breaks=seq(max(df$Fecha[1:last_value]),min(df$Fecha),by=-1)) +
  scale_y_continuous(breaks = seq(0, 3000, by = 200)) +
  labs(
    title = "Evolución de las remesas recibidas",
    subtitle = "En millones de USD"
  ) 



mill_tri
```


## Variación t/t-1
```{r echo=FALSE}

por_tri <- ggplot(data = df[2:last_value, ], aes(x = Fecha, y = REM_REC_t1)) +
  geom_line(size = 0.75) +
  scale_x_yearqtr(format = "%Y-Q%q", 
                  breaks = seq(max(df$Fecha), min(df$Fecha), by = -1)) +
  scale_y_continuous(breaks = seq(0, 100, by = 10)) +
  labs(
    title = "Evolución de las remesas recibidas",
    subtitle = "En porcentaje, variación trimestral"
  )

por_tri


```

## Variación t/t-4 

```{r echo=FALSE}

por_tria <- ggplot(data = df[5:last_value, ], aes(x = Fecha, y = REM_REC_t4)) +
  geom_line(size = 0.75) +
  scale_x_yearqtr(format = "%Y-Q%q", 
                  breaks = seq(max(df$Fecha), min(df$Fecha), by = -1)) +
  scale_y_continuous(breaks = seq(0, 100, by = 10)) +
  labs(
    title = "Evolución de las remesas recibidas",
    subtitle = "En porcentaje, variación interanual"
  )  




por_tria

```

# Variables exógenas principales

## Variación PIB Estados Unidos

```{r echo=FALSE}
usa <- ggplot(data = df, aes(x = Fecha, y = PIB_US)) +
  geom_line(size = 0.75) +
  scale_x_yearqtr(format = "%Y-Q%q", 
                  breaks = seq(max(df$Fecha), min(df$Fecha), by = -1)) +
  scale_y_continuous(breaks = seq(-10, 100, by = 2)) +
  annotate("rect", 
           xmin = as.yearqtr(first_quart_fc), xmax = max(df$Fecha), 
           ymin = -Inf, ymax = Inf, 
           alpha = 0.2, fill = "grey45") +
  labs(
    title = "Evolución del PIB de Estados Unidos",
    subtitle = "En porcentaje", 
    caption = "El área sombreada corresponde a proyecciones"
  )


usa

```

## Desempleo Estados Unidos

```{r echo=FALSE}

de_usa <- ggplot(data = df, aes(x = Fecha, y = DES_US)) +
  geom_line(size = 0.75) +
  scale_x_yearqtr(format = "%Y-Q%q", 
                  breaks = seq(max(df$Fecha), min(df$Fecha), by = -1)) +
  scale_y_continuous(breaks = seq(0, max(df$DES_US), by = 2)) +
  annotate("rect", 
           xmin = as.yearqtr(first_quart_fc), xmax = max(df$Fecha), 
           ymin = -Inf, ymax = Inf, 
           alpha = 0.2, fill = "grey45") +
  labs(
    title = "Evolución del desempleo en Estados Unidos",
    subtitle = "En porcentaje", 
    caption = "El área sombreada corresponde a proyecciones"
  )




de_usa
```

## Variación PIB España
```{r echo=FALSE}

pib_esp <- ggplot(data = df, aes(x = Fecha, y = PIB_ESP)) +
  geom_line(size = 0.75) +
  scale_x_yearqtr(format = "%Y-Q%q", 
                  breaks = seq(max(df$Fecha), min(df$Fecha), by = -1)) +
  scale_y_continuous(breaks = seq(-25, 100, by = 5)) +
  annotate("rect", 
           xmin = as.yearqtr(first_quart_fc), xmax = max(df$Fecha), 
           ymin = -Inf, ymax = Inf, 
           alpha = 0.2, fill = "grey45") +
  labs(
    title = "Evolución del PIB de España",
    subtitle = "En porcentaje", 
    caption = "El área sombreada corresponde a proyecciones"
  )



pib_esp
```

```{r include=FALSE}

df_obs <- df %>% 
  filter(!is.na(REM_REC_t1))

# Dickey Fuller H0: la serie tiene raíz unitaria (no es estacionaria)
# Phillips Perron H0: la serie tiene raíz unitaria (no es estacionaria)
# KPSS: la serie es estacionaria

stationary_tests <- data.frame(
  Variable  = character(),
  ADF_test  = numeric(),
  PP_test   = numeric(), 
  KPSS_test = numeric(),
  stringsAsFactors = FALSE
)

var_tests <- names(df_obs)[grepl("_t1$", x = names(df_obs))]

for (var in var_tests) {
  
  series <- df_obs[[var]]
  
  pp_test   <- pp.test(series)
  adf_test  <- adf.test(series)
  kpss_test <- kpss.test(series)
  
  stationary_tests <- rbind(
    stationary_tests,
    data.frame(
      Variable  = var,
      ADF_test  = adf_test$p.value,
      PP_test   = pp_test$p.value, 
      KPSS_test = kpss_test$p.value
    )
  )
  
}


# Creación de las variables dummy ----
df_obs <- df_obs %>% 
  mutate(
    D2006  = ifelse(Fecha <= as.yearqtr("2006 Q1"), 1, 0), 
    D2020  = ifelse(Fecha >= as.yearqtr("2020 Q2") & Fecha <= as.yearqtr("2020 Q3"), 1, 0), 
    DTrump = ifelse(Fecha >= as.yearqtr("2017 Q1") & Fecha <= as.yearqtr("2021 Q1"), 1, 0)
  )


# Modelo VAR ----
var_endog <- c("REM_REC_t1", "PIBN_ECU_t1")  
var_exog  <- c("D2006", "D2020", "PIB_US", "PIB_ESP")

df_endog_obs <- ts(df_obs[, colnames(df_obs) %in% var_endog], start = c(2000, 2), frequency = 4)
df_exog_obs  <- ts(df_obs[, colnames(df_obs) %in% var_exog], start = c(2000, 2), frequency = 4)


# Elección de rezagos
lagselect <- VARselect(df_endog_obs, lag.max = 10, type = "const", exogen = df_exog_obs); lagselect$selection
lags <- as.numeric(lagselect$selection[3]); lags


# Estimación del VAR
VAR_Remesas <- VAR(y = df_endog_obs, p = lags, season = 4, type = "none", exogen = df_exog_obs)
summary(VAR_Remesas)$varresult$REM_REC_t1


# Post-estimación
# Autocorrelación - Hipotesis nula: no existe autocorrelacion serial
serial.test(VAR_Remesas, lags.pt = 12, type = "PT.asymptotic")

# Estabilidad
Stability1 <- stability(VAR_Remesas, type = "OLS-CUSUM")
par(mar = c(2, 2, 2, 2))
plot(Stability1)



# Proyecciones ----
var_exog_fc <- colnames(df_exog_obs)

df_fc <- df %>% 
  filter(is.na(REM_REC)) %>% 
  mutate(
    D2006  = ifelse(Fecha <= as.yearqtr("2006 Q1"), 1, 0), 
    D2020  = ifelse(Fecha >= as.yearqtr("2020 Q2") & Fecha <= as.yearqtr("2020 Q3"), 1, 0), 
    DTrump = ifelse(Fecha >= as.yearqtr("2017 Q1") & Fecha <= as.yearqtr("2021 Q1") |
                      Fecha >= as.yearqtr("2025 Q1"), 1, 0)
  ) %>% 
  dplyr::select(Fecha, all_of(var_exog_fc))


# Parámetros importantes
first_yfc <- year(df_fc$Fecha)[1]
first_qfc <- quarter(df_fc$Fecha)[1]
hor <- nrow(df_fc)

df_fc_ts <- ts(df_fc[, -1], start = c(first_yfc, first_qfc), frequency = 4)

Forecast <- predict(VAR_Remesas, n.ahead = hor, dumvar = df_fc_ts)
Forecast_Remesas <- Forecast$fcst$REM_REC_t1

Forecast35 <- predict(VAR_Remesas, n.ahead = hor, dumvar = df_fc_ts, ci = 0.35)
Forecast_Remesas35 <- Forecast35$fcst$REM_REC_t1

Forecast50 <- predict(VAR_Remesas, n.ahead = hor, dumvar = df_fc_ts, ci = 0.50)
Forecast_Remesas50 <- Forecast50$fcst$REM_REC_t1

Forecast68 <- predict(VAR_Remesas, n.ahead = hor, dumvar = df_fc_ts, ci = 0.68)
Forecast_Remesas68 <- Forecast68$fcst$REM_REC_t1

# Información de remesas observada
resultados <- df[, c("Fecha", "REM_REC")]

# Crecimientos trimestrales
resultados_trim <- data.frame(
  Fecha   = df_fc$Fecha,
  vart1_lower95 = Forecast_Remesas[, "lower"],
  vart1_lower68 = Forecast_Remesas68[, "lower"],
  vart1_lower50 = Forecast_Remesas50[, "lower"],
  vart1_lower35 = Forecast_Remesas35[, "lower"],
  vart1_fcast   = Forecast_Remesas[, "fcst"],
  vart1_upper35 = Forecast_Remesas35[, "upper"],
  vart1_upper50 = Forecast_Remesas50[, "upper"],
  vart1_upper68 = Forecast_Remesas68[, "upper"],
  vart1_upper95 = Forecast_Remesas[, "upper"]
)

# Unir bases
resultados <- left_join(resultados, resultados_trim, by = "Fecha")

# Información a niveles
niv_labels <- c("lower95", "lower68", "lower50", "lower35",
                "fcast", 
                "upper35", "upper50", "upper68", "upper95")

for (i in niv_labels) {
  col_name <- paste0("niv_", i)
  resultados[1:last_value, col_name] <- resultados[1:last_value, "REM_REC"]
}

niv_cols   <- grep("^niv_", names(resultados), value = T)
vart1_cols <- grep("^vart1_", names(resultados), value = T)

for (i in seq_along(niv_cols)) {
  
  niv_col   <- niv_cols[i]
  vart1_col <- vart1_cols[i]
  
  na_indices <- which(is.na(resultados[[niv_col]]))
  
  for (index in na_indices) {
    if (index > 1) {
      resultados[index, niv_col] <- resultados[(index-1), niv_col] * (1 + resultados[index, vart1_col]/100)
    }
  }
}


# Variación interanual
for (var in niv_cols) {
  clean_var <- sub("^niv_", "", var)
  var_name <- paste0("vart4_", clean_var)
  resultados[[var_name]] <- (resultados[[var]]/lag(resultados[[var]], 4)-1)*100
}


# Tablas finales
# Variación trimestral
df_trim <- resultados %>% 
  dplyr::select(Fecha, vart1_cols) %>% 
  filter(Fecha >= as.yearqtr(fecha_ppr))

colnames(df_trim) <- gsub("^vart1_", "", colnames(df_trim))


# Variación interanual
vart4_cols <- grep("^vart4_", names(resultados), value = T)

df_interanual <- resultados %>% 
  dplyr::select(Fecha, vart4_cols) %>% 
  filter(Fecha >= as.yearqtr(fecha_ppr))

colnames(df_interanual) <- gsub("^vart4_", "", colnames(df_interanual))  


# Millones de USD
df_USD <- resultados %>% 
  dplyr::select(Fecha, niv_cols) %>% 
  filter(Fecha >= as.yearqtr(fecha_ppr))

colnames(df_USD) <- gsub("^niv_", "", colnames(df_USD)) 



# Tablas trimestrales ----
# Resultados a nivel anual
resultados_anual <- resultados %>%
  group_by(year(Fecha)) %>% 
  dplyr::select(niv_cols) %>%  
  summarise(across(everything(), sum, na.rm = TRUE)) %>% 
  rename(año = `year(Fecha)`)

resultados_anual <- as.data.frame(resultados_anual)

for (var in niv_cols) {
  var_name <- paste0(var, "_var")
  resultados_anual[[var_name]] <- (resultados_anual[[var]]/lag(resultados_anual[[var]], 1)-1)*100
}


# Tablas finales
# En millones de USD
df_anualUSD <- resultados_anual %>% 
  dplyr::select(año, niv_cols) %>% 
  filter(año >= first_yfc)

colnames(df_anualUSD) <- gsub("^niv_", "", colnames(df_anualUSD))

# Tasa de variación
var_anua_cols <- grep("var$", names(resultados_anual), value = T)

df_anual_var <- resultados_anual %>% 
  dplyr::select(año, var_anua_cols) %>% 
  filter(año >= first_yfc)

colnames(df_anual_var) <- gsub("^niv_([[:alnum:]_]+)_var$", "\\1", colnames(df_anual_var))



```


# Gráficos Proyecciones

## Variación t/t-4
```{r echo=FALSE}
#Base 1
trime_1 <- df[73:nrow(df), c("Fecha", "REM_REC_t4")]


df_interanual$Fecha <- as.yearqtr(df_interanual$Fecha, format = "%Y-%m-%d")

# Unir bases
var_trim_anual <- left_join(trime_1, df_interanual, by = "Fecha")

#Base 2
trime_2 <- df[73:nrow(df), c("Fecha", "REM_REC_t1")]


# Unir bases
var_trim_trim <- left_join(trime_2, df_trim, by = "Fecha")

#Base 3

trime_3 <- df[73:nrow(df), c("Fecha", "REM_REC")]

# Unir bases
var_trim_mill <- left_join(trime_3, df_USD, by = "Fecha")

#Base 4

trime_4 <- df[73:nrow(df), c("Fecha", "REM_REC")]


trime_4 <- trime_4 %>% group_by(year(Fecha))  %>% 
  summarise(across(REM_REC, sum, na.rm = TRUE)) %>% 
  rename(año = `year(Fecha)`) 

trime_4[7:9,2]<- NA


anual_mill <- left_join(trime_4, df_anualUSD, by = "año")


```

```{r echo=FALSE}
var_trim_anual$Fecha <- as.Date(var_trim_anual$Fecha)

var_tri_anual <- highchart() %>%
  hc_add_series(var_trim_anual, yAxis = 0, showInLengend = TRUE, marker=list(enabled=F), 
                type = "line", name = "Remesas Obs", 
                hcaes(x = Fecha, y = REM_REC_t4), color = coloresBCE[1]) %>%
  hc_add_series(var_trim_anual, yAxis = 0, showInLengend = TRUE, marker=list(enabled=F), 
                type = "arearange", name = "Forecast 68", 
                hcaes(x = Fecha, low = lower68, high = upper68), 
                color = coloresBCE[7]) %>%
  hc_add_series(var_trim_anual, yAxis = 0, showInLengend = TRUE, marker=list(enabled=F), 
                type = "arearange", name = "Forecast 35", 
                hcaes(x = Fecha, low = lower35, high = upper35), 
                color = coloresBCE[8]) %>%
  hc_add_series(var_trim_anual, yAxis = 0, showInLengend = TRUE, marker=list(enabled=F), 
                type = "line", name = "Forecast", 
                hcaes(x = Fecha, y = fcast), color = 'gray') %>%
  hc_title(text = "Proyeccion de las remesas", style = list(fontSize = '14px',
                                                            fontWeight = 'bold'),
           align = "center") %>% 
  hc_subtitle(text = "Porcentaje, 2018-2026", 
              style = list(fontWeight = "light", fontSize = "12px"),
              align = "center")%>%
  hc_xAxis(type = "datetime",
           labels = list(rotation = 270)) %>%
  hc_yAxis(title = list(text = "Porcentaje", 
                        style = list(fontWeight = "bold")),labels=list(
                          format="{value}"))  %>% hc_tooltip(valueDecimals=2)

var_tri_anual

```

## Variación t/t-1

```{r echo=FALSE}

var_trim_trim$Fecha <- as.Date(var_trim_trim$Fecha)

var_tri_trim <- highchart() %>%
  hc_add_series(var_trim_trim, yAxis = 0, showInLengend = TRUE, marker=list(enabled=F), 
                type = "line", name = "Remesas Obs", 
                hcaes(x = Fecha, y = REM_REC_t1), color = coloresBCE[1]) %>%
  hc_add_series(var_trim_trim, yAxis = 0, showInLengend = TRUE, marker=list(enabled=F), 
                type = "arearange", name = "Forecast 68", 
                hcaes(x = Fecha, low = lower68, high = upper68), 
                color = coloresBCE[7]) %>%
  hc_add_series(var_trim_trim, yAxis = 0, showInLengend = TRUE, marker=list(enabled=F), 
                type = "arearange", name = "Forecast 35", 
                hcaes(x = Fecha, low = lower35, high = upper35), 
                color = coloresBCE[8]) %>%
  hc_add_series(var_trim_trim, yAxis = 0, showInLengend = TRUE, marker=list(enabled=F), 
                type = "line", name = "Forecast", 
                hcaes(x = Fecha, y = fcast), color = 'gray') %>%
  hc_title(text = "Proyeccion de las remesas", style = list(fontSize = '14px',
                                                            fontWeight = 'bold'),
           align = "center") %>% 
  hc_subtitle(text = "Porcentaje, 2018-2026", 
              style = list(fontWeight = "light", fontSize = "12px"),
              align = "center")%>%
  hc_xAxis(type = "datetime",
           labels = list(rotation = 270)) %>%
  hc_yAxis(title = list(text = "Porcentaje", 
                        style = list(fontWeight = "bold")),labels=list(
                          format="{value}"))  %>% hc_tooltip(valueDecimals=2)

var_tri_trim

```

## Evolución trimestral en millones

```{r echo=FALSE}

var_trim_mill$Fecha <- as.Date(var_trim_mill$Fecha)

var_tri_millo <- highchart() %>%
  hc_add_series(var_trim_mill, yAxis = 0, showInLengend = TRUE, marker=list(enabled=F), 
                type = "line", name = "Remesas Obs", 
                hcaes(x = Fecha, y = REM_REC), color = coloresBCE[1]) %>%
  hc_add_series(var_trim_mill, yAxis = 0, showInLengend = TRUE, marker=list(enabled=F), 
                type = "arearange", name = "Forecast 68", 
                hcaes(x = Fecha, low = lower68, high = upper68), 
                color = coloresBCE[7]) %>%
  hc_add_series(var_trim_mill, yAxis = 0, showInLengend = TRUE, marker=list(enabled=F), 
                type = "arearange", name = "Forecast 35", 
                hcaes(x = Fecha, low = lower35, high = upper35), 
                color = coloresBCE[8]) %>%
  hc_add_series(var_trim_mill, yAxis = 0, showInLengend = TRUE, marker=list(enabled=F), 
                type = "line", name = "Forecast", 
                hcaes(x = Fecha, y = fcast), color = 'gray') %>%
  hc_title(text = "Proyeccion de las remesas", style = list(fontSize = '14px',
                                                            fontWeight = 'bold'),
           align = "center") %>% 
  hc_subtitle(text = "Millones USD, 2018-2026", 
              style = list(fontWeight = "light", fontSize = "12px"),
              align = "center")%>%
  hc_xAxis(type = "datetime",
           labels = list(rotation = 270)) %>%
  hc_yAxis(title = list(text = "Millones", 
                        style = list(fontWeight = "bold")),labels=list(
                          format="{value}"))  %>% hc_tooltip(valueDecimals=2)

var_tri_millo

```

## Variación Anual Acumulada

```{r echo=FALSE}

anual_mill$año <- as.Date(anual_mill$año, format="%Y%m%d")
anual_mill$año <-  seq(as.Date("2018-01-01"), as.Date("2026-01-01"), by = "year")

var_anu_millo <- highchart() %>%
  hc_add_series(anual_mill, yAxis = 0, showInLengend = TRUE, marker=list(enabled=F), 
                type = "line", name = "Remesas Obs", 
                hcaes(x = año, y = REM_REC), color = coloresBCE[1]) %>%
  hc_add_series(anual_mill, yAxis = 0, showInLengend = TRUE, marker=list(enabled=F), 
                type = "arearange", name = "Forecast 68", 
                hcaes(x = año, low = lower68, high = upper68), 
                color = coloresBCE[7]) %>%
  hc_add_series(anual_mill, yAxis = 0, showInLengend = TRUE, marker=list(enabled=F), 
                type = "arearange", name = "Forecast 35", 
                hcaes(x = año, low = lower35, high = upper35), 
                color = coloresBCE[8]) %>%
  hc_add_series(anual_mill, yAxis = 0, showInLengend = TRUE, marker=list(enabled=F), 
                type = "line", name = "Forecast", 
                hcaes(x = año, y = fcast), color = 'gray') %>%
  hc_title(text = "Proyeccion de las remesas", style = list(fontSize = '14px',
                                                            fontWeight = 'bold'),
           align = "center") %>% 
  hc_subtitle(text = "Millones USD, 2018-2026", 
              style = list(fontWeight = "light", fontSize = "12px"),
              align = "center")%>%
  hc_xAxis(type = "datetime",
           labels = list(rotation = 270)) %>%
  hc_yAxis(title = list(text = "Millones", 
                        style = list(fontWeight = "bold")),labels=list(
                          format="{value}"))  %>% hc_tooltip(valueDecimals=2)

var_anu_millo


```

